ACORDAO-COMPLETO-2359448

ACÓRDÃO 13464/2019 ATA 40/2019 - PRIMEIRA CÂMARA

VISTOS, relatados e discutidos estes autos que tratam de pedido de reexame interposto por Alexandre Monteiro da Cunha em face do Acórdão 6748/2018-TCU-Primeira Câmara;
ACORDAM os Ministros do Tribunal de Contas da União, reunidos em Sessão da Primeira Câmara, com fulcro no art. 48 da Lei 8.443/1992, ante as razões expostas pelo Relator, em:
9.1. conhecer do pedido de reexame para, no mérito, dar-lhe provimento, tornando insubsistente a multa aplicada em desfavor de Alexandre Monteiro da Cunha, por meio do Acórdão 6748/2018-TCU-Primeira Câmara;
9.2. dar ciência desta deliberação ao recorrente, à Superintendência Regional do Departamento Nacional de Infraestrutura de Transportes no Estado de Sergipe (Dnit/SE) e ao diretor-geral do Departamento Nacional de Infraestrutura de Transportes.

Pedido de reexame em monitoramento.

Primeira Câmara

Superintendência Regional do Dnit no Estado de Sergipe - DNIT/MT.

3. Interessados/Responsáveis/Recorrentes:
3.1. Responsável: Alexandre Monteiro da Cunha (XXX.176.355-XX)
3.2. Recorrente: Alexandre Monteiro da Cunha (XXX.176.355-XX).

13.1. Ministros presentes: Benjamin Zymler (na Presidência), Walton Alencar Rodrigues (Relator) e Vital do Rêgo.
13.2. Ministro-Substituto convocado: Augusto Sherman Cavalcanti.
13.3. Ministro-Substituto presente: Weder de Oliveira.

ACORDAO-COMPLETO-2470194

Acórdão de Relação 7243/2021 - Primeira Câmara

Acórdão de Relação

WALTON ALENCAR RODRIGUES

Ministro-Substituto Weder de Oliveira.

Adoto, como Relatório, o parecer da Serur (Peça 45) , exarada nos seguintes termos:
Examina-se, nesta fase processual, pedido de reexame interposto por Alexandre Monteiro da Cunha, ex-superintendente do Dnit/SE no período de 1/7/2016 a 2/5/2017, em face do Acórdão 6748/2018-TCU-Primeira Câmara (peça 23) , relator Exmo. Ministro Weder de Oliveira, cujo teor transcreve-se abaixo:
9. Acórdão:
VISTOS, relatados e discutidos estes autos de monitoramento do cumprimento, pela Superintendência Regional do Departamento Nacional de Infraestrutura de Transportes no Estado de Sergipe (Dnit/SE) , das determinações constantes dos subitens 1.7.1.1 e 1.7.1.2 do Acórdão 5867/2016-TCU-Primeira Câmara.
ACORDAM os ministros do Tribunal de Contas da União, reunidos em sessão da 1ª Câmara, ante as razões expostas pelo relator, em:
9.1. considerar não cumpridas as determinações constantes dos subitens 1.7.1.1 e 1.7.1.2 do Acórdão 5867/2016-TCU-Primeira Câmara;
9.2. conceder prazo improrrogável de 30 (trinta) dias para que a Superintendência Regional do Departamento Nacional de Infraestrutura de Transportes no estado de Sergipe (Dnit/SE) apresente a este Tribunal a comprovação de cumprimento efetivo das determinações contidas no item 1.7.1, subitens 1.7.1.1 e 1.7.1.2, do Acórdão 5867/2016-TCU-Primeira Câmara; em especial no que tange à instauração de tomada de contas especial destinada a viabilizar o ressarcimento do prejuízo referido nestes autos e à devida responsabilização dos envolvidos, considerando as constatações e conclusões expressas no relatório de fiscalização 201408577/CGU;
9.3. aplicar ao Sr. Alexandre Monteiro da Cunha (CPF XXX.176.355-XX) , ex-superintendente do Dnit/SE, a multa prevista no art. 58, § 1º, da Lei 8.443/1992, c/c o art. 268, VII, do RI/TCU, no valor de R$ 10.000,00 (dez mil reais) , fixando-lhe o prazo de 15 (quinze dias) , a contar da notificação, para que comprove, perante o Tribunal (art. 214, III, "a", do RI/TCU) , o recolhimento da dívida aos cofres do Tesouro Nacional, atualizada monetariamente desde a data do presente acórdão até a do efetivo recolhimento, se for paga após o vencimento, na forma da legislação em vigor;
9.4 autorizar, desde logo, a cobrança judicial da dívida, nos termos do art. 28, II, da Lei 8.443/1992, caso não atendida a notificação; e
9.5. enviar cópia desta deliberação à Superintendência Regional do Departamento Nacional de Infraestrutura de Transportes no Estado de Sergipe (Dnit/SE) e ao diretor-geral do Departamento Nacional de Infraestrutura de Transportes. 
	HISTÓRICO
Trata-se de monitoramento para verificar o cumprimento das determinações  contidas no item 1.7.1, subitens 1.7.1.1 e 1.7.1.2, do Acórdão 5867/2016-TCU-Primeira Câmara, prolatado no TC Processo 019.140/2015-0, da relatoria do Ministro Substituto Weder de Oliveira, referente à representação originada dos resultados de ação de controle realizada pela Controladoria-Geral da União na Superintendência Regional do Departamento Nacional de Infraestrutura de Transportes no Estado de Sergipe (Dnit/SE) , no período de 26/8/2014 a 5/9/2014, objetivando identificar as causas e responsáveis pelo desmoronamento do aterro ocorrido em 22/6/2014, no segmento compreendido entre a estaca 22 (km 93,84) e a estaca 26 (km 93,92) da BR-101/SE, no município de Nossa Senhora do Socorro/SE, cujas constatações foram consubstanciadas no Relatório de Fiscalização 201408577/CGU
No item 1.7.1 do Acórdão 5867/2016-TCU-Primeira Câmara (peça 4) foram encaminhadas as seguintes determinações à Superintendência Regional do Departamento Nacional de Infraestrutura de Transportes no Estado de Sergipe: 
'1.7.1.1. conclua, no prazo de noventa dias, contados da ciência, o procedimento administrativo 50621.000421/2014-13, destinado a identificar os responsáveis pelos prejuízos decorrentes do desmoronamento do aterro ocorrido em 22/6/2014, no segmento compreendido entre a estaca 22 (km 93,84) e a estaca 26 (km 93,92) da BR-101/SE, no município de Nossa Senhora do Socorro/SE, quantificar o dano e obter o respectivo ressarcimento, considerando as constatações e conclusões expressas no Relatório de Fiscalização 201408577/CGU, que aponta para as responsabilidades da empresa Engesur Consultoria e Estudos Técnicos Ltda., do Consórcio Queiroz Galvão/Delta e dos técnicos do Dnit/SE responsáveis pela aprovação do projeto e pela fiscalização dos serviços de execução e de supervisão da obra; 
1.7.1.2. na hipótese de insucesso do procedimento narrado no subitem anterior, consistente na obtenção do ressarcimento pretendido, no prazo fixado, instaure e remeta ao órgão de controle interno, no prazo de sessenta dias, contados do término do prazo fixado no subitem anterior, tomada de contas especial destinada a viabilizar o ressarcimento do prejuízo referido nestes autos, comprovando a este Tribunal as providências adotadas; 
O Dnit/SE foi notificado do Acórdão 5687/2016-TCU-Primeira Câmara em 30/9/2016 e, em março de 2017, informou a este Tribunal que o processo administrativo de apuração de responsabilidade (PAAR) 50621.000421/2014-13 estava em fase de conclusão.
A Secex-SE realizou duas diligências ao Dnit/SE após a prolação do Acórdão 5687/2016-TCU-Plenário, a fim de obter informações a respeito do cumprimento das determinações. 
Por meio do Acórdão 6748/2018-TCU-Primeira Câmara deste Tribunal concluiu que "o Dnit/SE não cumpriu as determinações constantes dos subitens 1.7.1.1 e 1.7.1.2 do Acórdão 5867/2016-TCU-Primeira Câmara, nem carreou aos autos justificativas para tanto" (vide item 8 da proposta de deliberação - peça 24) , razão pela qual cominou multa de R$ 10.000,00 a Alexandre Monteiro da Cunha, ex-superintendente do Dnit/SE, com fulcro no art. 58, IV, da Lei 8.443, de 1992.
ADMISSIBILIDADE
O pedido de reexame interposto por Alexandre Monteiro da Cunha foi conhecido pelo Exmo. Ministro Walton Alencar Rodrigues, com fulcro no art. 48 da Lei 8.443, de 1992 e no art. 286 do RI/TCU (peça 41) . 
MÉRITO                                                                                                                                                                                                                                                                                                                                                                                                                                                                                                                                                                                                                                                                                                                                                                                                                                                                                                                                                                                                                                                                                                                                                                                                                                                                                                                                                                                                                                                                                                                                                                                                                                                                                                                                                                                                                                                                                                                                                                                                                                                                                                                                                                                                                                                                                                                                                                                                                                                                                                                                                                                                                                                                                                                                                                                                                                                                                                                                                                                                                                                                                                                                                                                                                                                                                                                                                                                                                                                                                                                                                                                                                                                                                                                                                                                                                                                                                                                                                                                                                                                                                                                                                                                                                                                                                                                                                                                                                                                                                                                                
Delimitação 
Constitui objeto do recurso definir se Alexandre Monteiro da Cunha apresentou justificativas bastantes a desconstituir o entendimento de que descumpriu as determinações constantes no item 1.7.1 do Acórdão 5867/2016-TCU-Primeira Câmara. 
Da análise da conduta de Alexandre Monteiro da Cunha, ex-superintendente do Dnit/SE no período de 1/7/2016 a 2/5/2017
Alexandre Monteiro da Cunha aduz que o processo de apuração dos responsáveis pelo dano ao erário iniciou em 16/10/2014 e culminou com a aplicação de multa à Engesur Consultoria e Estudos Técnicos Ltda.
Alega que, em 11/9/2015, a área jurídica do Dnit/SE recomendou que a Superintendência encaminhasse os autos para Procuradoria Federal do Estado de Sergipe, para que a empresa Engesur fosse enquadrada na dívida ativa.
Notícia que, em 1/7/2016, fora designado ao cargo de Superintendente (peça 35, p. 16) , tendo permanecido no mesmo até 2/5/2017 (peça 35, p. 17) .
Afirma que o processo 50621.000421/2014-13 estava na AGU quando do recebimento do Ofício n° 1008/2016-TCU/SECEX-SE de 20/09/2016 e que, somente no final de novembro de 2016, teria retornado à Superintendência Regional, conforme Ofício nº 279/2016 - AGU/PGF/PF-SE/SECOB (peça 35, p. 18) .
Aduz que o processo retomou o andamento regular em março/2017 (peça 35, p. 19) , com o envio dos autos para a Coordenação de Engenharia do DNIT/SE a fim desta proceder a atualização do valor do prejuízo que a Administração Pública assumiu para reparar o dano no Km-94 da BR-101/SE.
Sustenta, ainda, que a responsabilidade pela gestão do Contrato 006/2004 e pela instauração da Tomada de Contas Especial (TCE) era da Coordenação Geral de Construção Rodoviária (CGCONT/DIR/DNIT) , localizada no Dnit/Sede em Brasília/DF, conforme item 9 do Memorando nº 19305/2017/COENGE-CAF-SE/SER-SE de 4/10/2017 (peça 35, p. 30-31) .
Especificamente em relação à responsabilização da empresa Queiroz Galvão, assere que, em 29/4/2016, tramitou os autos para a Coordenação de Engenharia do Dnit/SE a fim de adequar o Processo Administrativo para Apuração de Responsabilidade (PAAR, peça 35, p. 32) à Instrução Normativa/DG nº 4, de 23 de novembro de 2015, e que, como último ato da sua gestão, encaminhou informações atualizadas do processo n° 50621.000024/2015-14 para a Procuradoria da República de Sergipe (peça 35, p. 33-34) .
Assevera que, em agosto de 2015, a fim de atender as recomendações da Controladoria-Geral da União (CGU) , foi instaurado o processo administrativo n° 50600.008978/2015-13 para averiguar a possibilidade de instauração de processo administrativo disciplinar (PAD) em face dos técnicos do Dnit e que o PAD propriamente dito somente fora instaurado em fevereiro de 2017, nos termos da Nota Técnica nº 13/2017 (peça 35, p. 35-44) , a qual reafirma que a Corregedoria é que era o setor que tinha competência para instaurar processo administrativo disciplinar e de sindicância no âmbito do DNIT, e não as unidades regionais (peça 35, p. 6) .
Por fim, aduz que a Regional não tinha competência para a realização de "procedimentos não administrativos de cobrança de multa e juízo de admissibilidade para apuração de responsabilidades" e que "todos os esforços, no lapso temporal em que o ora recorrente atuou, foram empreendidos para que os prejuízos que a Administração Pública sofreu fossem recuperados, nos limites da responsabilidade do mesmo" (peça 35, p. 6) . 
	Análise
Este Tribunal de Contas da União (TCU) verificou que o Dnit/SE havia responsabilizado a Engesur Consultoria e Estudos Técnicos Ltda. pelas falhas de projeto, tendo sido aplicada a penalidade administrativa de R$ 95.926,86, com fundamento no art. 69 da Lei 8.666, de 1993. Ademais, constatou que, com referência ao dano ao erário, caracterizado pelos custos da reconstrução do trecho que desmoronou, o Dnit estava imputando o valor previsto para execução da obra, de R$ 4.148.623,61, exclusivamente à referida empresa, pelas falhas de projeto e de supervisão da obra, mediante processo 50621.000421/2014-13.
O cerne da questão e que ensejou a multa ao então superintendente do Dnit/SE no período de 1/7/2016 a 2/5/2017 foi, sobretudo, não considerar no procedimento administrativo 50621.000421/2014-13, que era destinado a identificar os responsáveis pelos prejuízos decorrentes do desmoronamento do aterro ocorrido em 22/6/2014, no segmento compreendido entre a estaca 22 (km 93,84) e a estaca 26 (km 93,92) da BR-101/SE,  as conclusões expressas no Relatório de Fiscalização 201408577/CGU, que apontavam para as responsabilidades do Consórcio Queiroz Galvão/Delta e dos técnicos do Dnit/SE, os quais, eram, respectivamente, responsáveis pela execução do aterro e aprovação do projeto e fiscalização dos serviços de execução e de supervisão da obra. Dito de outra forma, o Dnit somente imputou à Engesur Consultoria e Estudos Técnicos Ltda. a responsabilidade de ressarcir o erário, indo em contramão ao entendimento da CGU e deste TCU.
A fim de subsidiar a análise, transcreve-se, com as devidas escusas, excerto do relatório que antecede o decisum que bem demonstra o descumprimento da determinação contida no item 1.7.1 do Acórdão 5867/2016-TCU-Primeira Câmara, verbis:
21.	De acordo com os documentos constantes do processo (PAAR) e conforme informações constantes na nota técnica à peça 18, p. 3-5, observa-se que após a ciência do aludido acordão (em 30/09/2016, peça 6) , foram adotadas as seguintes medidas nos autos: 
a) em novembro de 2016, o processo - que se encontrava no Núcleo de Cobrança e Recuperação de Créditos da Procuradoria Federal no Estado de Sergipe para providências acerca da cobrança da dívida de responsabilidade da Engesur - foi devolvido ao Dnit/SE (peça 18, p. 287-289) ;
b) em março de 2017, o então Superintendente Alexandre Monteiro da Cunha solicita à Coordenação de Engenharia da regional a atualização do valor correspondente à obra de recuperação do trecho que sofreu desmoronamento do aterro (peça 18, p. 289) . Em atendimento, foi emitido o despacho à peça 18, p. 291, em 22/3/2017;
c) em 28/3/2017, o gestor acima encaminha o processo à corregedoria do órgão com vista à tomada de contas especial (peça 18, p. 292-294) . Nesse documento não foi feita nenhuma menção às determinações encaminhadas por este Tribunal;
d) em 29/5/2017, a corregedoria do órgão, após conhecimento, e por não vislumbrar, naquele momento, necessidade de adoção de qualquer ação no âmbito disciplinar, encaminha o processo à auditoria interna do Dnit (sede) para ciência e recomendação de TCE, conforme solicitado pelo superintendente da regional de Sergipe (peça 18, p. 295) ;
e) em 6/6/2017, a auditoria interna do órgão devolve o processo à Superintendência do Dnit em Sergipe, tendo concluído que, para a devida instauração de TCE, os pressupostos (previstos na IN/TCU 71/2012) deveriam ser atendidos pela área responsável pela gestão do referido contrato (peça 18, p. 296-299) ;
f) em 23/6/2017, o então Superintendente Substituto Gustavo Defilippo, considerando o despacho da corregedoria, encaminha o processo à Coordenação de Engenharia do Dnit/SE para análise e providências cabíveis (peça 18, p. 300) ;
g) em 3/7/2017, o processo é novamente encaminhado à Procuradoria Federal no estado de Sergipe para prosseguimento com os tramites da inscrição na dívida ativa (peça 18, p. 312) ;
h) em 24/7/2017, o processo é restituído ao Dnit/SE para providências, 'tendo em vista que não houve parcelamento, apesar das tentativas via e-mail e telefone' (peça 18, p. 315) ; 
i) em 22/08/2017, o então Superintendente Substituto Gustavo Defilippo encaminha o processo à Procuradoria Federal Especializada (PFE) junto ao Dnit para providências pertinentes (peça 18, p. 316) . Na ocasião, o superintendente solicitou ainda que a PFE/Dnit analisasse as questões fáticas apresentadas no recurso administrativo apresentado pela empresa Engesur Consultoria e Estudos Técnicos Ltda., antes de prosseguir com as ações;
j) em 25/08/2017, a PFE/Dnit/SE remete o processo a PFE/Dnit/Sede para adoção de providências concernentes à cobrança do crédito da Engesur Consultoria (peça 18, p. 317) ; e
k) até setembro de 2017 o processo se encontrava na PFE/Dnit/Sede.
22.	Das informações relacionada acima, nota-se, portanto, que, até setembro de 2017, nenhuma medida efetiva foi adotada em cumprimento às determinações objetos deste monitoramento, sendo a situação da cobrança da dívida e da responsabilização dos envolvidos praticamente a mesma da época do Acórdão 5867/2016-TCU-Primeira Câmara.
23.	Importante ressaltar que, apesar de ter sido solicitado esclarecimentos na última diligência acerca das medidas adotadas para apurar a responsabilidade do Consórcio Queiroz Galvão/Delta (solidária) e dos técnicos do Dnit/SE no caso em questão, nenhuma informação sobre o assunto foi prestada. 
24.	No oficio à peça 18, p. 1-2, o Superintendente Regional Dnit/SE informa que existe em trâmite na autarquia processo para apuração das irregularidades relativas ao Relatório 201408577/CGU, todavia, não esclarece a situação e o que de fato está sendo apurado naqueles autos. (grifos acrescidos) 
Como se vê, não resta dúvida do descumprimento da determinação contida no item 1.7.1 do Acórdão 5867/2016-TCU-Primeira Câmara. Todavia, entende-se que o descumprimento não pode ser atribuído a Alexandre Monteiro da Cunha, superintendente do Dnit/SE no período de 1/7/2016 a 2/5/2017, pelas seguintes razões de fato e de direito.
Primeiro, pois que, conforme alegado, "o andamento dos procedimentos de apuração, responsabilização e ressarcimento ao erário não dependem de um único agente público, sendo necessária uma lógica processual para atingir o fim pretendido" (peça 35, p. 2) . Ademais, não se pode desconsiderar o breve período em que o responsável esteve à frente da Superintendência Regional. 
Alexandre Monteiro da Cunha foi nomeado superintende do Dnit em Sergipe em 1/7/2016  (peça 35, p. 16) . Em 20/9/2016, a então Secretaria de Controle Externo no Estado de Sergipe encaminhou o Ofício 1008/2016-TCU/SECEX-SE de 20/9/2016 (peça 32 do TC Processo 019.140/2015-0, Representação) a Ismael Silva Santos, com o seguinte teor:
1. Notifico Superintendência Regional do DNIT no Estado de Sergipe, na pessoa de seu representante legal do Acórdão 5867/2016-TCU-Primeira Câmara, Sessão de 13/9/2016, por meio do qual o Tribunal apreciou o processo de Representação, TC Processo 019.140/2015-0, acerca de desmoronamento de aterro ocorrido em trecho da BR-101/SE. 
2. Encaminho cópia do referido acórdão, bem como da instrução da unidade técnica, para conhecimento e sejam adotadas as medidas previstas no item 1.7.1.1 e 1.7.1.2. A seguir: 1.7.1.1. conclua, no prazo de noventa dias, contados da ciência, o procedimento administrativo 50621.000421/2014-13, destinado a identificar os responsáveis pelos prejuízos decorrentes do desmoronamento do aterro ocorrido em 22/6/2014, no segmento compreendido entre a estaca 22 (km 93,84) e a estaca 26 (km 93,92) da BR-101/SE, no município de Nossa Senhora do Socorro/SE, quantificar o dano e obter o respectivo ressarcimento, considerando as constatações e conclusões expressas no Relatório de Fiscalização 201408577/CGU, que aponta para as responsabilidades da empresa Engesur Consultoria e Estudos Técnicos Ltda., do Consórcio Queiroz Galvão/Delta e dos técnicos do Dnit/SE responsáveis pela aprovação do projeto e pela fiscalização dos serviços de execução e de supervisão da obra; 1.7.1.2. na hipótese de insucesso do procedimento narrado no subitem anterior, consistente na obtenção do ressarcimento pretendido, no prazo fixado, instaure e remeta ao órgão de controle interno, no prazo de sessenta dias, contados do término do prazo fixado no subitem anterior, tomada de contas especial destinada a viabilizar o ressarcimento do prejuízo referido nestes autos, comprovando a este Tribunal as providências adotadas; 
3. Por dever de ofício, informo que o não cumprimento de determinação deste Tribunal poderá ensejar a aplicação da multa prevista no art. 58, § 1º, da Lei 8.443/1992, a qual prescinde de realização de prévia audiência, nos termos do art. 268, § 3º, do Regimento Interno/TCU.
Em 8/3/2017, Alexandre Monteiro da Cunha, já Superintendente, prestou, por meio do Ofício 089/2017-SR/DNIT-SE (peça 41 do TC Processo 019.140/2015-0) , os seguintes esclarecimentos a este Tribunal:
Prezado Secretário. 
1. Considerando o Ofício de n° 1008/2016 - TCU/SECEX-SE, de 20/09/2016, o qual notifica esta Regional do Processo de Representação. TC Processo 019.140/2015-0, acerca de desmoronamento de aterro ocorrido em trecho da BR-101/SE (Km 93,92) , informamos que o Processo Administrativo de Apuração de Responsabilidade - PAAR (n° 50621.000421/2014-13) encontra-se em fase de conclusão. Imediatamente, finalizados todos procedimentos necessários, encaminharemos a este Tribunal o relatório final.
Logo no dia 16/3/2017, deu andamento processual ao processo 50621.000421/2014-13, Processo Administrativo de Apuração de Responsabilidade - PAAR em face da empresa ENGESUR Consultoria e Estudos Técnicos Ltda., encaminhando os autos à Coordenação de Engenharia do Dnit/SE "para atualização do valor correspondente a obra emergencial realizada no referido segmento" (peça 35, p. 19) 
Ademais, no bojo desse processo, que até então somente tinha sido cominada multa à Engesur no valor de R$ 95.926,86, o responsável emitiu despacho em 28/3/2017 (peça 35, p. 20-22) requerendo que a Corregedoria instaurasse TCE a fim de recompor o erário, verbis:
12. Por fim, foi anexado aos autos o custo que a Administração Pública teve com a obra de recomposição do aterro do KM-94 no valor de RS 4.140.291,53 (Quatro milhões, cento e quarenta mil, duzentos noventa e um reais e cinquenta e três centavos) .
Após relato a respeito da conclusão deste PAAR, solicito que esta Corregedoria evolua esta questão para a respectiva TOMADA DE CONTAS ESPECIAL, visto que, o DNIT/SE já anexou o custo real com a realização da obra de recomposição do aterro do Km-94,0 da BR-101/SE (fls. 279 - Relatório Geral do Contrato) .
Pois bem. O Exmo. Ministro-relator Weder de Oliveira e a Primeira Câmara deste Tribunal acolheu o entendimento da Secex/SE (vide item 20 desta instrução) e considerou que o responsável deveria ter feito menção às determinações encaminhadas por este Tribunal, no referido despacho.  
Com as devidas escusas, entende-se que a ausência de menção à determinação 	explicita do item 1.7.1 do Acórdão 5867/2016-TCU-Primeira Câmara não é bastante para penalizá-lo, seja porque o Ofício  1008/2016-TCU/SECEX-SE teve outro destinatário, seja porque solicitou que a Corregedoria evoluísse o entendimento para instaurar a respectiva TCE para recompor o dano ao erário e não somente cominar multa à Engesur, seja porque a responsabilidade pela apuração dos fatos, identificação dos responsáveis e quantificação do dano não era da Superintendência Regional do Dnit/SE.
Assim, entende-se que não há elementos nos autos suficientes para responsabilizar Alexandre Monteiro da Cunha por descumprimento a determinação contida no item 1.7.1 do Acórdão 5867/2016-TCU-Primeira Câmara.
	CONCLUSÃO
O Ofício 1008/2016-TCU/SECEX-SE de 20/9/2016 foi remetido a Ismael Silva Santos e não a Alexandre Monteiro da Cunha.
Alexandre Monteiro da Cunha, no despacho 28/3/2017, solicitou que a Corregedoria evoluísse o entendimento para instaurar a respectiva TCE para recompor o dano ao erário e não somente cominar multa à Engesur.
A Superintendência Regional do Dnit/SE não era competente para apuração dos fatos, identificação dos responsáveis e quantificação do dano.
Em face do acima exposto, não há elementos nos autos suficientes para responsabilizar Alexandre Monteiro da Cunha por descumprimento a determinação contida no item 1.7.1 do Acórdão 5867/2016-TCU-Primeira Câmara.
	PROPOSTA DE ENCAMINHAMENTO
Diante do exposto, submetem-se os autos à consideração superior, com posterior encaminhamento ao Ministério Público junto ao Tribunal de Contas da União e ao Gabinete do Relator, propondo:
a) conhecer do pedido de reexame interposto por Alexandre Monteiro da Cunha, com fulcro no art. 48 da Lei 8.443, de 1992 e no art. 286 do RI/TCU, e, no mérito, dar-lhe provimento para suprimir a multa que lhe foi cominada por meio do Acórdão 6748/2018-TCU-Primeira Câmara; e
b) dar ciência da deliberação que vier a ser proferida por esta Corte ao recorrente, à Superintendência Regional do Departamento Nacional de Infraestrutura de Transportes no Estado de Sergipe (Dnit/SE) e ao diretor-geral do Departamento Nacional de Infraestrutura de Transportes". 
É o relatório.

não há

Não atuou.

PEDIDO DE REEXAME. MULTA POR DESCUMPRIMENTO DE DETERMINAÇÃO. COMANDO DIRIGIDO A ANTECESSOR. ADOÇÃO DE MEDIDAS PARA APURAR O DANO. FALTA DE COMPETÊNCIA PARA INSTAURAÇÃO DE TCE. CONHECIMENTO. PROVIMENTO.

MONITORAMENTO (MON)

Secretaria de Recursos (SERUR); Secretaria de Fiscalização de Infraestrutura Rodoviária e de Aviação Civil (SeinfraRod).

Trata-se de pedido de reexame interposto por Alexandre Monteiro da Cunha contra a multa que lhe foi cominada por meio do Acórdão 6748/2018-TCU-Primeira Câmara.
O responsável foi apenado em razão do descumprimento das determinações constantes dos subitens 1.7.1.1 e 1.7.1.2 do Acórdão 5867/2016-TCU-Primeira Câmara, em especial no que tange à instauração de tomada de contas especial destinada a viabilizar o ressarcimento do prejuízo referido nestes autos.
A Serur propõe o conhecimento e o provimento do recurso com base nas seguintes ponderações:
o ofício que comunicou a decisão foi remetido a Ismael Silva Santos e não ao recorrente;
o recorrente, em despacho 28/3/2017, solicitou que a Corregedoria evoluísse o entendimento para instaurar a respectiva TCE para recompor o dano ao erário e não somente cominar multa à empresa responsável; e
a Superintendência Regional do Dnit/SE não era competente para apuração dos fatos, identificação dos responsáveis e quantificação do dano.
Feita essa breve apresentação, passo a decidir.
Conheço do recurso, porquanto atendidos os requisitos atinentes à espécie e, no mérito, acolho o parecer, cujo conteúdo incorporo às razões de decidir.
Como bem apontou a Serur, o cerne da questão que ensejou a multa ao Superintendente do Dnit/SE no período de 1/7/2016 a 2/5/2017 foi, sobretudo, não considerar no procedimento administrativo 50621.000421/2014-13, que era destinado a identificar os responsáveis pelos prejuízos decorrentes do desmoronamento do aterro ocorrido em 22/6/2014, no segmento compreendido entre a estaca 22 (km 93,84) e a estaca 26 (km 93,92) da BR-101/SE,  as conclusões expressas no Relatório de Fiscalização 201408577/CGU, que apontavam para as responsabilidades também do Consórcio Queiroz Galvão/Delta e dos técnicos do Dnit/SE, tendo o Dnit imputado somente à Engesur Consultoria e Estudos Técnicos Ltda. a responsabilidade de ressarcir o erário, contrariamente ao entendimento da CGU e deste Tribunal.
Muito embora a determinação emanada do TCU tenha sido de fato descumprida, esse descumprimento não pode ser atribuído a Alexandre Monteiro da Cunha. Primeiro, porque o recorrente não foi responsável pela instauração do processo de responsabilização objeto da determinação; segundo, porque a responsabilidade pela apuração dos fatos, identificação dos responsáveis e quantificação do dano não era da Superintendência Regional do Dnit/SE; e terceiro, porque ao dar andamento ao procedimento administrativo 50621.000421/2014-13 solicitou, de fato, à Corregedoria, a realização da Tomada de Contas Especial.
Não vislumbro, assim, por parte do recorrente, conduta a merecer a sanção do TCU.
Ante o exposto, voto por que o Tribunal adote o Acórdão que ora submeto à apreciação deste Colegiado.
TCU, Sala das Sessões Ministro Luciano Brandão Alves de Souza, em 5 de novembro de 2019.
WALTON ALENCAR RODRIGUES
Relator